臺灣臺北地方法院刑事判決　　　　　　　99年度易字第2753號
公　訴　人　臺灣臺北地方法院檢察署檢察官
被　　　告　陳煌霖
上列被告因詐欺案件，經檢察官聲請以簡易判決處刑（99年度偵
緝字第787號），本院認不宜逕以簡易判決處刑，改依通常程序
審理後，判決如下：
    主  文
陳煌霖無罪。
    理  由
一、公訴意旨略以：被告陳煌霖與其兄陳順吉（由檢察官另案通
    緝中）共同意圖為自己不法所有，於民國97年5月間起，由
    陳順吉向經營木工工程之告訴人陳俊明佯稱其姓名為「陳瑞
    傑」，係「瑭奇事業有限公司」之負責人，而要求告訴人前
    往位於臺北市天母地區、臺北市○○○路○段76巷10號之1樓
    、臺北市○○○路、臺中市逢甲大學等4處工地，施作室內
    裝潢之木工部分；被告則配合陳順吉佯裝扮演擔任「瑭奇事
    業有限公司」專案監工之角色，以取信告訴人，致告訴人信
    以為真，陷於錯誤而進場施作，嗣告訴人完成全部木工工程
    後，被告與陳順吉竟拒不給付工程款約60萬元，且其後2人
    均避不見面，告訴人始知受騙，經報警循線查獲上情，因認
    被告涉犯刑法第339條第1項之詐欺取財罪嫌。
二、按犯罪事實應依證據認定之，無證據不得認定其犯罪；又不
    能證明被告犯罪者，應諭知無罪之判決，刑事訴訟法第154
    條第2項、第301條第1項分別定有明文。所謂認定犯罪事實
    之證據，係指足以認定被告確有犯罪行為之積極證據而言，
    如未發現相當證據，或證據不足以證明，自不能以推測或擬
    制之方法，以為裁判基礎（最高法院40年臺上字第86號判例
    要旨參照）。另認定犯罪事實所憑之證據，雖不以直接證據
    為限，間接證據亦包括在內；然無論直接或間接證據，其為
    訴訟上之證明，均須於通常一般人均不致有所懷疑，而得確
    信其為真實之程度，始得據為有罪之認定，倘其證明尚未達
    到此一程度，而有合理之懷疑存在時，即應為有利於被告之
    認定，更不必有何有利之證據（最高法院30年上字第816號
    、76年台上字第4986號判例要旨參照）。又依刑法第339條
    第1項詐欺取財罪之成立，須行為人主觀上有為自己或第三
    人不法所有之意圖，客觀上係以詐術使人將本人或第三人之
    物交付為要件。而所謂以詐術使人交付財物，必須行為人確
    有施用詐術，致被詐欺人因其詐術陷於錯誤，而交付財物之
    因果連鎖；如行為人並無施用詐術，使人交付財物之情事，
    即與詐欺罪之構成要件有間。
三、公訴人認被告涉有前開詐欺取財罪嫌，無非係以被告之供述
    、告訴人陳俊明之指述、證人謝赫民之證述、租賃契約書1
    份、名片2紙等，為其主要論據。
四、證據能力部分：
    按被告以外之人於審判外之言詞或書面陳述，除法律有規定
    者外，不得作為證據；又被告以外之人於審判外之陳述，雖
    不符合同法第159條之1至第159條之4之規定，但經當事人於
    審判程序同意作為證據，法院審酌該言詞陳述或書面陳述作
    成時之情況，認為適當者，亦得為證據。刑事訴訟法第159
    條第1項及第159條之5第1項分別定有明文。本案當事人就下
    述證據方法之證據能力，於言詞辯論終結前均同意作為證據
    ，而經本院審酌各該證據方法之作成時，並無其他不法之情
    狀，均適宜為本案之證據，依刑事訴訟法第159條之5之規定
    ，有證據能力。
五、訊據被告陳煌霖固坦承有交付印有其姓名、職稱為專業監工
    的名片給告訴人之事實，惟堅決否認有何詐欺取財之犯行，
    辯稱：本案4個裝潢工程是其胞兄陳順吉自己向業主承包，
    並找告訴人來作木工部分，伊只是負責作油漆部分，因陳順
    吉後來跑掉，伊自己也還有部分工程款還沒拿到。伊是在公
    地現場油漆時因告訴人也在現場作木工才認識，伊給告訴人
    的名片雖然職稱是專業監工，但告訴人也知道伊只是做油漆
    的，不是來監工的。伊給告訴人名片只是要互留電話方便聯
    絡，伊的名片是陳順吉印好給伊的，因陳順吉說上面打油漆
    工不好聽，所以才打專業監工等語。經查：
  (一)被告之兄陳順吉自97年5月間起，向經營木工工程之告訴人
    陳稱其為「陳瑞傑」，係「瑭奇事業有限公司」之負責人，
    ，並要求告訴人前往位於臺北市天母地區、臺北市○○○路
    ○ 段76巷10號之1樓、臺北市○○○路、臺中市逢甲大學等4
    處工地，施作室內裝潢之木工部分。告訴人遂陸續至各該現
    場完成全部木工工程，嗣因陳順吉未給付工程款，遂簽發6
    紙本票交與告訴人等事實，業據證人即告訴人於偵查及本院
    審理時證述明確（見99年度偵緝字第787號卷第33-34頁及本
    院卷第42頁），復有名片1紙、本票6張（見98年度發查字第
    11670號卷第20-22頁）在卷可參，此部分事實堪予認定。
  (二)又告訴人於本院審理時證稱：「（本案這四個工程，請你去
    做的人及告訴你施作內容的人是誰？）陳瑞傑。」、「（你
    跟陳瑞傑在洽談4個工程時，陳煌霖是否有在場？）都沒有
    在。」、「（跟你結算工程款及沒有辦法一次結算延後支付
    的人是誰？）陳瑞傑，陳煌霖沒有跟我討論。」、「（你所
    施作本案4個工程時，何人在現場監工？）監工應該是陳瑞
    傑本人，有問題我打電話給他時，他會去一下。」、「（你
    施作本案四個工程時，工地的鑰匙是由誰保管？）如果我們
    木工先進去，陳瑞傑就交給我們，結束時我就把鑰匙交給其
    他包商。」、「（你施作本案4個工程時，陳煌霖是同時跟
    你一起施作還是時間有先後？）時間有先後，有1、2場會時
    間重疊，通常是我們木工先作，如果趕時間的話，他就會提
    前進場油漆，這4個工程我去現場時都有看到他在油漆。」
    、「（你到陳瑞傑公司時，有無看到陳煌霖？）沒有」、「
    （你有無問被告他施作油漆工程的部份有無拿到錢？）我有
    問陳煌霖，陳煌霖說陳瑞傑還有差他錢。」、「陳煌霖說他
    哥哥也差他10幾萬。」等語（見本院卷第40頁至第45頁背面
    ）；證人即與被告一起施作油漆工程之林暐智於本院審理時
    亦證稱：「（你有無曾經去替陳瑞傑工地施作油漆工程？）
    有，臺北市○○○路、臺北市○○○路、台中逢甲夜市的工
    程我去過，其他我不記得。」、「（你在進場施作油漆時，
    有無看過在庭證人陳俊明？有，他是做木工。」、「（在場
    是何人負責監工？）陳瑞傑，他過來看一下看有無什麼問題
    ，問一下，然後問木工。」、「（陳煌霖除了你剛才施作油
    漆外，有無在現場做其他工作？沒有。」等語（見本院卷第
    46頁至48頁），核與被告所辯本案4件工程係陳順吉找告訴
    人來施作，其至工地現場係為了施作油漆工程而非監工，伊
    自己也還有工程款還沒向陳順吉拿到等語相符。佐以證人即
    代表本案天母工程業主隆錸實業股份有限公司與瑭奇公司接
    洽之徐群堯亦證稱：「我們公司在2年前的7、8月份請他們
    公司裝修臺北市○○○路94巷6號新的辦公室。」、「（瑭
    奇公司是何人與你接洽裝潢業務？）一個叫陳瑞傑或是陳傑
    瑞的人與我聯繫，…，後來陳瑞傑說他資金週轉困難，櫥櫃
    及辦公桌椅部份陳瑞傑說他有困難，叫我們自己處理，所以
    我們有扣除這些部份的費用，其餘都有付清。」、「（付給
    瑭奇公司的款項部份都是交給自稱陳瑞傑的人嗎？）是」、
    「（施作工程時，工地的鑰匙你是交給何人？）是交給陳瑞
    傑。」、「（在庭被告陳煌霖你是否有看過？）沒有。」等
    語（見本院卷第75-76頁背面），益證本案4件室內裝潢工程
    均係陳順吉自己向業主接洽承攬後，再分別委請告訴人、被
    告等人施作各項木作、油漆等工程無訛。則本案與告訴人洽
    談請其施作4件木工工程，及告訴人施作過程中至現場監督
    為指示，及後續與告訴人處理付款事宜者既均係陳順吉，實
    難認被告在客觀上有何與陳順吉共同施用詐術，致告訴人陷
    於錯誤之行為。
  (三)又被告雖曾交付印有其自己職稱為專案監工之名片與告訴人
    ，然依告訴人於本院審理時所述：「（你是如何認識陳瑞傑
    ？）陳瑞傑在網路上看到我的資料，打電話給我，說他是設
    計師，他有一個小工程，幾萬元而已，要我去幫他做，後來
    我有去幫他做，那個工程款我也有拿到。後來有陸續做了幾
    個小工程，工程款也都有拿到。之後他才介紹我做本案4個
    工程。」、「有1、2場小的工程陳煌霖有過去做油漆。」、
    「（陳煌霖在施作之前的幾個小工程的油漆時，陳瑞傑有無
    介紹陳煌霖是他弟弟？）有，那時陳瑞傑就有介紹陳煌霖是
    他弟弟，是做油漆，所以我剛才所說陳瑞傑介紹陳煌霖給我
    ，就是在做那些小工程的時候，陳瑞傑說如果我有另外承包
    工程，可以找他弟弟油漆。」、「陳煌霖是在做某個小工程
    的時候給我名片，不是做本案工程。」等語，可知告訴人係
    在本案發生前在其他施工現場經陳順吉介紹而認識被告，得
    知被告係從事油漆工作，且陳順吉並當場拜託告訴人替被告
    留意有無其他油漆工程之工作機會，是之後被告在施作油漆
    工程時交付告訴人該印有專案監工職稱之名片，當不至使告
    訴人誤認被告係與陳順吉合作，共同委請其施作木作工程，
    且本案4件工程均係由陳順吉1人委請告訴人施作，而實際為
    監工者亦係陳順吉，被告僅於被告木工施作近完成時入場施
    作油漆工程乙節，前已詳述，復參諸告訴人於本院審理時證
    稱：「（你第一個工程結束後就沒有領到錢，為何之後還要
    繼續做其他工作？）第一個工程進場時，有先給我5萬元，
    到中間時，我跟他要工程款，他說業主的錢還沒有下來。會
    做第二個工程，是因為進場時他先拿7萬給我，就說先多付
    我2萬，後來工程結束他沒有給我尾款，我不幫他做，他就
    先拿30幾萬的客票給我，讓我放心，第三個工程我只有拿到
    1張票，他說這是前2個工程的尾款及第三個工程進場的錢，
    還是不夠，他說沒有關係，他說等結束後，他再跟我清。第
    三個工程從頭到尾都沒有拿到錢，只有拿到票，第四個工程
    我本來不要做，他要我幫忙他，我才去做第四個工程，…。
    」等語（見本院卷第42頁），可知告訴人會同意接續進場施
    作本案各該工程，係因陳順吉以預付部分款項或交付客票方
    式承諾付款，而與先前被告交付名片之行為無涉，自不得以
    被告交付系爭名片之行為，遽認被告有與陳順吉共同施用詐
    術詐欺告訴人。
  (四)又告訴人於本院審理時雖稱；伊做完4個工程後，因陳順吉
    遲未付工程款，陳順吉應伊要求有簽發6紙本票給伊，後來
    伊發現票載發票人陳瑞傑的身分證字號是被告的，且被告曾
    對伊說找不他哥哥找他就好，所以伊推測是他們講好要騙伊
    的等語，然其亦證稱，當初係陳順吉通知伊本票已開好，伊
    去領票時被告並未在場，後來伊有把此事告訴被告，被告說
    有開就好等語（見本院卷第18頁背面），顯然被告就陳順吉
    有簽發本票乙事當並未參與且不知情，復衡諸被告與陳順吉
    係兄弟關係而曾共同居住多年，被告亦曾數次承作陳順吉之
    油漆工程，當可輕易得知被告之身分證號碼，是被告辯稱其
    就陳順吉將其身分證號碼填載於本票發票人處乙事完全不知
    情等語，尚非無稽，應堪採信。再者，依告訴人前開所述，
    陳順吉簽發本票給告訴人及被告對告訴人稱找不到陳順吉可
    以找他等話語之時間均係在告訴人完成本案4項工程後，則
    顯然告訴人同意陳順吉之請求，前往施作完成本案4件木作
    工程與被告上開言行間當無因果關係可言，是告訴人此部分
    之證述，亦不足為不利於被告之認定。
六、綜上所述，本件公訴人所舉上開證據尚不足以證明被告有詐
    欺取財犯行，自難遽令被告負詐欺罪責。此外，本院復查無
    其他積極證據足資證明被告有何詐欺取財之犯罪，尚不能證
    明被告犯罪，依刑事訴訟法第301條第1項規定，自應為被告
    無罪之諭知。
據上論斷，應依刑事訴訟法第301條第1項，判決如主文。
本案經檢察官郭力菁到庭執行職務。
中    華    民    國    100    年    1    月    14    日
                  刑事第十五庭  審判長  法  官  廖紋妤
                                        法  官  李小芬
                                        法  官  莊書雯
上正本證明與原本無異。
如不服本判決應於收受送達後10日內向本院提出上訴書狀，並應
敘述具體理由；其未敘述上訴理由者，應於上訴期間屆滿後20日
內向本院補提理由書（均須按他造當事人之人數附繕本）「切勿
逕送上級法院」。
                                        書記官  葉宜玲
中    華    民    國    100    年    1    月    14    日